臺北高等行政法院判決　　　　　　　　　　　　　　　九十年度訴字第六五四九號
　　　　　　　　　　　　　　　.
　　原　　　告　甲○○
　　被　　　告　經濟部智慧財產局
　　代　表　人　蔡練生（局長）
　　訴訟代理人　丙○○
　　參　加　人　乙○○
右當事人間因新型專利異議事件，原告不服經濟部中華民國九十年九月二十八日經（
九○）訴字第○九○○六三二三六七○號訴願決定，提起行政訴訟，經本院裁定命參
加人參加訴訟，本院判決如左：
　　主  文
原告之訴駁回。
訴訟費用由原告負擔。
　　事  實
一、事實概要：
    原告之前手黃國華於民國八十六年四月八日以「自動計分飛鏢靶結構之改良（追
    加一）」向被告前身即中央標準局（八十八年一月二十六日改制為經濟部智慧財
    產局）申請作為其第00000000號「自動計分飛鏢靶結構之改良」新型專
    利之追加專利，經被告編訂為第00000000Ａ○一號審查，准予專利（下
    稱系爭案）。公告期間，參加人向被告提出異議，嗣黃國華於八十八年八月三十
    一日申請將系爭專利申請權讓與原告。經被告審定異議成立，原告不服，提起訴
    願，經遭決定駁回，遂向本院提起行政訴訟。
二、兩造聲明：
　(一)原告聲明（原告未於言詞辯論期日及準備程序到場，茲據其所提書狀記載）：
    1.訴願決定及原處分均撤銷。
    2.訴訟費用由被告負擔。
　(二)被告聲明：
    1.駁回原告之訴。
    2.訴訟費用由原告負擔。
  (三)參加人聲明：參加人未於言詞辯論期日及準備程序到場，亦未提出書狀作何陳述
    或聲明。
三、兩造之爭點：系爭「自動計分飛鏢靶結構之改良（追加一）」新型專利案，是否
    有違專利法第九十八條第二項之規定，而不符新型專利要件？
　(一)原告主張之理由：
    1.專利法是鼓勵發明與創作而設，因此，吾國專利法對新型專利僅規定：「稱新
      型者，謂對物品之形狀、構造或裝置之創作或改良。」，固為專利法第九十七
      條所明定；又同法第九十八條第一項第一款復規定有：「凡可供產業上利用之
      新型，無下列情事之一者，得依本法申請取得新型專利：一．申請前已見於刊
      物或公開使用者。另，新型係運用申請前既有之技術或知識，而為熟習該項技
      術者所能輕易完成且未能增進功效時，雖無前項所列情事，仍不得依本法申請
      取得專利。」尋其法意，新型乃著重於現有物品的改良，因此只要其結構空間
      相較於現有物具有創新，且能增進現有物的功效，則該新型物品即具有專利性
      ，因此如果引證證據未能具體揭露系爭案的特徵結構及功效，依法自不得證明
      系爭案有違前揭法條之規定。次按，判斷專利之異同，是以其創作目的、創作
      之結構或形狀，創作所欲達到之目的、功效來作比對，若有其一之不同，則不
      得謂為相同之創作。又依最高行政法院六十八年度判字第四九九號判決中明白
      昭示有：「新型專利與發明專利有異，新型專利所應用之手段，縱令在原理上
      並非前所未有之創新，而係習用技術，若其空間型態係屬創新，並能產生某一
      新作用或增進該物品某種功效時，即符合新型專利要件。」即可明瞭該新型專
      利之同一性判斷，須就其「空間形態」（形狀、構造、裝置）加以詳細比較，
      並應以其創作目的及用途之異同來加以判斷，此乃既存之審查原則，合先陳明
      。
    2.訴願決定書中謂系爭案插鏢面板與靶體框架間形成間隙，乃系爭母案已揭示之
      習用構造，亦如系爭案申請專利範圍中特徵部分之前言所已敘明者，尚難視為
      系爭案之技術創作特徵云云等語。按本案申請追加案乃因追加與獨立案不同，
      追加案乃必須在原母案之下再發明，若非在原母案之下發明則為獨立案體，而
      本追加案為保持原母案之一貫性而再發明始有追加案之產生，另外，為了保持
      本案之完整性，故申請專利範圍內才有原母案之部分內容，而此一追加專利案
      特徵之撰寫方式並無不妥，由是原訴願決定機關之此一理由過份牽強、草率，
      顯欠公允。
    3.系爭案係一種可供金屬飛鏢射插，且只有在飛鏢插入時才會計分，不致產生錯
      誤計分之飛鏢靶結構，而系爭案除了延續母案的特徵及功效外，更進一步的藉
      由下列結構來達成前述目的，並增進其功效，系爭案的結構在於靶體框架之各
      得分區域上，分別設有相對應形狀之插鏢面板，其特徵在於：該插鏢面板係以
      高密度化學聚合物或以瓊麻或稻草等擠壓裁切成型，並且與框架間保持有適當
      之間隙，另在插鏢面板之背面設有一前感應板，而前感應板在背面預設適當位
      置設有若干前感應觸點，再者，在前感應板之背面一側另設一後感應觸點，而
      在前、後感應板兩者間另設置一薄片體，該薄片體在相對於各感應觸點處則設
      有通孔者。系爭案第二項另界定，該靶體框架得採用鋁合金一體成型或塑膠成
      型外覆鋁合金保護層者。經由上述可知，系爭案主要係在其母案的特徵結構上
      ，令插鏢面板以高密度化學殘合物或瓊麻等原料經過擠壓裁切成型，同時令前
      感應板預設於插鏢面板背面的特殊設計，令金屬飛鏢之鏢頭可直接插入插鏢面
      板，且不致破壞其結構，並可令前、後感應板的感應觸點於飛鏢射人的瞬間接
      觸計分，隨即利用插入時的反作用力及薄片體彈性，使插鏢面板連同前感應板
      回覆，有效克服傳統飛鏢靶錯誤計分之問題，確實達到預期的創作目的，同時
      相較於現有者，更具有相當之功效增進，極具專利價值，故獲被告之肯定，而
      准予新型專利。
    4.再者，被告認為美國專利第0000000號專利案（下稱引證案）已揭露系
      爭案的主要結構，且系爭案未能增進功效，而駁回原告之申請，然細觀系爭案
      與引證案的結構，不難發現兩者整體的技術手段及達成功效並不相同，且系爭
      案之插靶面板背面、前、後感應板及薄片體間的設置與空間關係均未見於引證
      案，進一步的來說，引證案並無法完全揭露系爭案的特徵結構，因此系爭案的
      結構確實具有創新性，且其結構設計不僅能達到預期之創作目的，並可增進現
      有飛鏢靶的功效，引證案不足以證明系爭案有違反專利法規之情事，系爭案之
      專利權自應獲得維持。首先就系爭案與引證案一的結構空間來看，在比較兩者
      結構之差異前，我們應該針對該物品之機能及基構件作一了解，才能客觀的比
      對其特徵結構，由於系爭案係一種可自動計分的飛鏢靶，此類的飛鏢靶通常會
      在靶體框架上設置一個網狀框架，以供區隔得分區，且網狀框架的每一得分區
      內另設有供飛鏢插設的插鏢面板，同時插鏢面板會設有對應的感應板，用來感
      知飛鏢射中時計分，以上所述者為自動計分飛鏢靶之基本構造及原理，依據專
      利審查基準之審查原則可知，在比對系爭案的結構特徵之前，應先將前述的基
      本構件排除在外，另需進一步陳明的是，專利之審查雖以其申請專利範圍為主
      ，然必要時得斟酌其圖式。
    5.針對系爭案的結構特徵與引證案做比對，我們可發現系爭案與引證案間至少存
      在有下列的差異：
      (1)系爭案在插鏢面板 2與靶體框架間形成有一適當間隙11；而引證案上並無相
        同的設計，兩相比較之下引證案並無揭露系爭案此一結構特徵，此乃系爭案
        與引證案之一大差異點。
      (2)系爭案於插鏢面板 2的背面直接固設有一前感應板3 及一後感應板4 ，且前
        、後感應板3、4間夾設有一薄片體 5，其中前、後感應板3、4分別形成有對
        應的前、後感應凸觸點31、41，且薄片體 5於對應前、後感應凸觸點31、41
        處形成有一道孔51；反觀引證案不論由其申請專利範圍或圖式，都僅能知道
        其面板背面至少設一感應薄膜，如此的設計完全與系爭案不同，此乃兩者結
        構上另一大不同點。
      (3)至於系爭案所提插鏢面板係以高密度化學聚合物、瓊麻或稻草等所擠壓裁切
        成型者，而引證案則係採用塑膠或亞麻等材料，兩相比較之下，其構成並不
        相同，此乃系爭案與引證案之又一差異點。由上述的結構比對來看，系爭案
        在排除達成自動計分鏢靶的基本構件後可知悉，兩者不論在技術手段或結構
        空間的配置上均不相同，參加人在異議理由書中亦自認引證案之結構與系爭
        案有所差異，系爭案之結構並非單純的等效轉用，故系爭案的結構絕非熟悉
        該項技術者可易於思及達成者，系爭案的結構特徵具有絕對新穎性、進步性
        ，無庸置疑，且系爭案結構的變化，可令金屬飛鏢於插入插靶面板的瞬間，
        使前、後感應板瞬間接觸，隨即透過其間隙及薄片體的反作用力回覆，而不
        致產生誤記的現象，其不僅能達到預期之設計目的，且確實較引證案更具功
        效之增進，依據前述現有審查原則來看，兩者難謂相同之創作，引證案不具
        有任何的證據力可言。
　(二)被告主張之理由：
　　1.對於系爭案申請專利範圍之敘述方式，原處分及訴願決定書並未指其違誤；然
      系爭案申請專利範圍中特徵部分之前言所敘明內容，乃母案原有之技術內容，
      系爭案固可利用原案再創作追加，但原母案之技術內容（即前言部分）係屬習
      用技術，並非系爭案之創作特徵，則為不爭之事實，故訴願決定理由應無不公
      允。
    2.新型專利權範圍，以說明書所載之申請專利範圍為準，故專利案主要係依申請
      專利範圍所載之技術內容來論究。系爭案插鏢面板與框架間形成間隙，插標面
      板背面設前及後感應板、薄片體、感應凸觸點、通孔，此等均屬母案已揭示之
      習用技術，概非系爭案之創作特徵，而引證案之網、插入物、杯子、感應板、
      杯子觸控計分結構等雖在部分構件上稍有增減，但顯亦具有此等基本習用構件
      組合。至於系爭案將插鏢面板以瓊麻組成；且系爭案之部分附屬構造，在引證
      案亦已揭示相等技術手段之運用，故系爭案顯難稱已具進步性。原告未能就系
      爭事實論究，起訴理由並非客觀，所訴內容當難足採。
　　理  由
甲、程序方面：
一、本件原告經合法通知，無正當理由，未於言詞辯論期日到場，核無行政訴訟法第
    二百十八條準用民事訴訟法第三百八十六條各款所列情形，爰依被告之聲請由其
    一造辯論而為判決，合先敘明。
二、原告起訴時，被告代表人為陳明邦，嗣於九十一年九月九日變更為蔡練生，茲據
    被告新任代表人具狀聲明承受訴訟，核無不合，應予准許，合先明。
乙、實體方面：
一、原告之前手黃國華於八十六年四月八日以「自動計分飛鏢靶結構之改良（追加一
    ）」向被告申請作為其第00000000號「自動計分飛鏢靶結構之改良」新
    型專利之追加專利，經其編訂為第00000000Ａ○一號審查，准予專利。
    公告期間，經參加人向被告提出異議，嗣黃國華於八十八年八月三十一日申請將
    系爭專利申請權讓與原告。經被告審定異議成立，原告不服，提起訴願，經遭決
    定駁回之事實，有異議申請書、被告九十年四月八日（九○）智專三（三）○四
    ○六四字第○九○八九○○○五七六號異議審定書及經濟部九十年九月二十八日
    經（九○）訴字第○九○○六三二三六七○號訴願決定書在卷可憑，堪信為真實
    。本件之爭點應為系爭「自動計分飛鏢靶結構之改良（追加一）」新型專利案，
    是否有違專利法第九十八條第二項之規定，而不符新型專利要件？
二、按「新型係運用申請前既有之技術或知識，而為熟習該項技術者所能輕易完成且
    未能增進功效，雖無前項所列情事，仍不得依本法申請取得新型專利。」專利法
    第九十八條第二項定有明文。查系爭案申請專利範圍為：1.一種自動計分飛鏢靶
    結構之改良，其係於靶體框架之中央設有一靶體，而靶體則以環形幅射狀之框架
    交錯構成若干得分區域，再者，該靶體框架於上設置有標示檯，而標示檯在上緣
    設置有若干之飛鏢插座，另在標示檯之正面中央處設有一顯示幕，而該顯示幕則
    連接具微電腦中央處理單元（CPU） 之電路板，另外，該鏢體框架在各得分區域
    上分別設有相同形狀之插鏢面板，而插鏢面板與框架間並保持有適當之間隙，另
    在各插鏢面板之背側分別設置有相對形狀之頂塊，而該頂塊在背面適當處則凸設
    若干之頂柱，並且該頂塊與插鏢面板間預留有適當之活動間隙，再者，在位於頂
    塊之背面設有一前感應板，該前感應板在背面相對於各得分區域上則設置若干前
    感應觸點，而前感應板另在背面則設一後感應板，該後感應板則在相對於前感應
    板之各前感應觸點處，分別設有後感應觸點，而在前、後感應板兩者間另設置有
    一薄片體，該薄片體在相對於各感應觸點定則穿設有通孔，藉此，在飛鏢投插入
    任一得分區域之插鏢面板上後，則因頂塊受鏢尖之衝擊，而使頂塊背側之頂柱推
    擠感應板，當前感應板受推擠，則位於背面之前感應觸點會經由薄片體之通孔而
    頂觸後感應板之後感應觸點，在前、後感應觸點於相接觸並作動後，即可經由微
    電腦中央處理單元（CPU） 將分數顯示於顯示幕上；其特徵係於：該插鏢面板係
    以高密度化學聚合物或以瓊麻或稻草等擠壓裁切成型，並且與框架間保持有適當
    之間隙，另在插鏢面板之背面設有一前感應板，而前感應板在背面預設適當位置
    設有若干前感應觸點，再者，在前感應板之背面一側另設一後感應板，該後感應
    板則在相對前感應板之各前感應觸點處分別設有後感應觸點，而在前、後感應板
    兩者間另設置一薄片體，該薄片體在相對於各感應觸點則設有通孔者。2.如申請
    專利範圍第一項所述之自動計分飛鏢靶結構之改良，其中，該一靶體框架的採用
    鋁合金一體成型或塑膠成型外覆鋁合金保護層者。
三、依系爭案申請專利範圍之記載，系爭案之技術特徵係在於：插鏢面板係以高密度
    化學聚合物或以瓊麻或稻草等擠壓裁切成型，並且與框架間保持有適當之間隙，
    另在插鏢面板之背面設有一前感應板，而前感應板在背面預設適當位置設有若干
    前感應觸點，再者，在前感應板之背面一側另設一後感應板，該後感應板則在相
    對前感應板之各前感應觸點處分別設有後感應觸點，而在前、後感應板兩者間另
    設置一薄片體，該薄片體在相對於各感應觸點則設有通孔者；以及一靶體框架的
    採用鋁合金一體成型或塑膠成型外覆鋁合金保護層者。至於申請專利範圍其餘部
    分之記載則屬第00000000號「自動計分飛鏢靶結構之改良」新型專利母
    案之習知技術特徵，因此系爭案是否具進步性，自應以系爭追加一案之技術特徵
    與引證案作比較，合先敘明。
四、查引證案為一九九六年一月二十三日公告之美國第0000000號專利案之專
    利說明書及中譯本，系爭案插鏢面板係高密度化學聚合物或以瓊麻、稻草等材料
    擠壓裁切成型，已為引證案插入物以瓊麻（Sisal） 、塑膠、橡膠等材料裁切成
    型所揭示，其間縱有些微之差異，亦為熟習該項技藝者所可輕易思及。而系爭案
    關於插鏢面板與框架間保持有適當之間隙，另在插鏢面板之背面設有一前感應板
    ，而前感應板在背面預設適當位置設有若干前感應觸點，在前感應板之背面一側
    另設一後感應板，該後感應板則在相對前感應板之各前感應觸點處分別設有後感
    應觸點，而在前、後感應板兩者間另設置一薄片體，該薄片體在相對於各感應觸
    點則設有通孔部分，係屬系爭案母案已揭示之習知構件（第00000000號
    「自動計分飛鏢靶結構之改良」新型專利母案申請專利範圍第一項參照），並非
    系爭案之結構特徵。系爭案第二項關於靶體框架的採用鋁合金一體成型或塑膠成
    型外覆鋁合金保護層者，引證案亦已揭示選擇適合尖端的原料是重要的，為了分
    級的金屬鏢，電鍍的鋁、鋅或另一種合金都是適合的電鍍之技術思想。因此系爭
    案之主要技術特徵，均已為引證案所揭示，系爭案為具有適用於金屬鏢頭之娛樂
    效果，所改善插鏢面板製作組裝之功效與引證案相同，係屬運用引證案習知技術
    所能輕易完成，並無功效之增進，故系爭案不具進步性。原告主張系爭案之結構
    並非單純的等效轉用，系爭案的結構非引證案之技術者可易於思及達成者云云，
    非屬可採。
五、綜上所述，系爭專利之技術特徵，係運用申請前既有之技術及知識，且為熟習該
    項技術者所能輕易完成，亦未能增進功效，被告以系爭案違反專利法第九十八條
    第二項規定，而為異議成立不予專利之處分，應屬合法，訴願決定予以維持，亦
    屬妥適。原告主張前詞，聲請撤銷訴願決定及原處分，為無理由，應予駁回。
據上論結，本件原告之訴為無理由，爰依行政訴訟法第九十八條第三項前段、第二百
十八條、民事訴訟法第三百八十五條第一項前段，判決如主文。
中　　　華　　　民　　　國　　九十一　　年　　　十　　　月　　二十四　　日
                        臺 北 高 等 行 政 法 院   第 三 庭
                                           審 判 長 法  官　姜素娥
                                                    法  官　林文舟
                                                    法  官　陳國成
右為正本係照原本作成。
如不服本判決，應於送達後二十日內，向本院提出上訴狀並表明上訴理由，如於本判
決宣示後送達前提起上訴者，應於判決送達後二十日內補提上訴理由書（須按他造人
數附繕本）。
中　　　華　　　民　　　國　　九十一　　年　　　十　　　月　　二十五　　日
  　　　　　　　　　　　　　　　　　　　　          書記官　王英傑
